ACORDAO-COMPLETO-2345243

ACÓRDÃO 1966/2019 ATA 7/2019 - SEGUNDA CÂMARA

VISTOS, relatados e discutidos estes autos de representação autuada pela então Secex-SP, a partir da determinação proferida pelo item 9.10.1 do Acórdão 3214/2018-TCU-Segunda Câmara, diante dos indícios de dano ao erário no bojo do Convênio nº 523255 celebrado pela Superintendência Regional do Instituto Nacional de Colonização e Reforma Agrária no Estado de São Paulo – Incra-SP com vistas a promover o fomento ao cooperativismo e ao associativismo nos projetos de assentamento para a reforma agrária no Estado de São Paulo;
	ACORDAM os Ministros do Tribunal de Contas da União, reunidos em Sessão da 2ª Câmara, ante as razões expostas pelo Relator, em:
	9.1. considerar parcialmente procedente a presente representação determinada pelo Acórdão 3214/2018-TCU-Segunda Câmara;
	9.2. determinar que, no prazo de 90 (noventa) dias contados da ciência desta deliberação, a Superintendência Regional do Instituto Nacional de Colonização e Reforma Agrária no Estado de São Paulo – Incra-SP adote as seguintes medidas:
	9.2.1. promova a devida apuração sobre os indícios de dano ao erário no Convênio Siafi-523255 com a Fundação de Estudos e Pesquisas Agrícolas e Florestais (FEPAF) , quando teria buscado promover o fomento ao cooperativismo e ao associativismo nos projetos de assentamento para a reforma agrária no Estado de São Paulo (Peça nº 2, fls. 90/97) , em face da evidente desproporção nos repasses parcelados de recursos públicos, considerando que, para o período de execução entre abril e dezembro de 2005 (período de nove meses) , o Incra-SP teria transferido à FEPAF o valor total de R$ 840.000,00, ao passo que, para o período de execução entre janeiro e setembro de 2006 (também de nove meses) , o Incra-SP teria transferido à convenente o valor total de R$ 1.856.400,00, perfazendo o acréscimo de 121% em relação ao aludido período em 2005, sem a necessária demonstração sobre o subjacente aumento proporcional nos itens de serviço executados, em infringência, assim, aos princípios administrativos da economicidade e da transparência;
	9.2.2. informe o TCU sobre o resultado da apuração determinada pelo item 9.2.1 deste Acórdão, devendo se manifestar conclusivamente sobre a ocorrência, ou não, de dano ao erário na execução do referido Convênio Siafi-523255 com a Fundação de Estudos e Pesquisas Agrícolas e Florestais (FEPAF) , com a subsequente apresentação de toda a documentação comprobatória e dos memoriais de cálculo, entre outros elementos de convicção, sem prejuízo de instaurar a devida tomada de contas especial, nos termos do art. 8º da Lei n.º 8.443, de 1992;
	9.3. determinar que a unidade técnica adote as seguintes medidas:
	9.3.1. envie a cópia deste Acórdão, acompanhado do Relatório e da Proposta de Deliberação que o fundamenta, à Superintendência Regional do Instituto Nacional de Colonização e Reforma Agrária no Estado de São Paulo, para ciência e efetivo cumprimento à determinação prolatada pelo item 9.2 deste Acórdão; e
	9.3.2. arquive o presente processo, sem prejuízo de promover o monitoramento da determinação prolatada pelo item 9.2 deste Acórdão.

Representação formulada pela então Secex-SP, a partir da determinação contida no item 9.10.1 do Acórdão 3.214/2018-TCU-2ª Câmara (Peça 1), a respeito de possível dano ao erário no bojo do Convênio nº 523255 destinado a promover o fomento ao cooperativismo e ao associativismo nos projetos de assentamento para a reforma agrária no Estado de São Paulo.

Segunda Câmara

Superintendência Regional do Instituto Nacional de Colonização e Reforma Agrária no Estado de São Paulo - Incra-SP.

3. Representante: então Secex-SP.

13.1. Ministros presentes: Ana Arraes (Presidente), Aroldo Cedraz e Raimundo Carreiro.
13.2. Ministros-Substitutos presentes: Marcos Bemquerer Costa e André Luís de Carvalho (Relator).

ANDRÉ DE CARVALHO

Trata-se de representação autuada pela então Secex-SP, a partir da determinação proferida pelo item 9.10.1 do Acórdão 3214/2018-TCU-Segunda Câmara, diante dos indícios de dano ao erário no bojo do Convênio nº 523255 celebrado pela Superintendência Regional do Instituto Nacional de Colonização e Reforma Agrária no Estado de São Paulo – Incra-SP com vistas a promover o fomento ao cooperativismo e ao associativismo nos projetos de assentamento para a reforma agrária no Estado de São Paulo.
2.	Após a análise do feito, o auditor federal da então Secex-SP lançou o seu parecer à Peça 6 (fls. 1/3) , com a anuência dos dirigentes da unidade técnica (Peças 7 e 8) , nos seguintes termos:
	“ (...) 2. O aludido Acórdão foi proferido no âmbito do TC Processo 018.514/2007-0 e a determinação decorreu da detecção de indícios de irregularidades no referido convênio. A que deu origem ao presente processo, foi descrita como: 
	‘ (...)  desproporção nos repasses parcelados dos recursos, considerando que, para o período de execução de abril de 2005 a dezembro de 2005 (período de nove meses) , o INCRA/SP transferiu à FEPAF o total de R$ 840.000,00, e para o período de execução de janeiro de 2006 a setembro de 2006, também de nove meses, o INCRA/SP transferiu à convenente o total de R$ 1.856.400,00, equivalente a 121% a mais que nos nove meses de 2005, sem demonstração de que tenha havido aumento proporcional no serviço executado, em infringência aos princípios da economicidade e da transparência’. 
	Exame de Admissibilidade
	3. Registra-se que as Unidades Técnicas deste Tribunal possuem legitimidade para a autuação de representação, consoante disposto no inciso VI do art. 237 do RI/TCU. 
	4. No entanto, a representação não preenche a todos os requisitos de admissibilidade constantes no art. 235 do Regimento Interno do TCU e no art. 103, § 1º da Resolução – TCU 259/2014, haja vista que não está acompanhada de suficientes indícios concernentes à irregularidade apontada e, como se verá adiante, a obtenção de documentos comprobatórios da mencionada irregularidade será bastante dificultada pelo lapso temporal. O convênio objeto desta representação já foi fiscalizado por esta unidade técnica no ano de 2010. 
	5. A dificuldade relatada acima já foi mencionada no relatório de fiscalização 900/2010, executado por esta unidade técnica, no âmbito do TC Processo 017.120/2010-1. Por sua importância para o entendimento desta questão, o relatório foi copiado para este processo, com os destaques abaixo mencionados (peça 2) . 
	6. Um dos objetivos da fiscalização era verificar se havia superposição nas ações do convênio Siafi-523255 com o contrato CRT/SP/6/2008, outro objeto verificado naquele trabalho. Outro objetivo era avaliar a regularidade dos aditivos no convênio Siafi-523255, já que o instrumento foi celebrado com valor inicial de R$ 300.000,00 e foi finalizado com um valor aproximado de R$ 35 milhões. 
	7. Na avaliação do referido convênio, a equipe de auditoria alegou que ‘para o período anterior a 2007, a entidade só dispunha de documentos impressos, que foram digitalizados; pela qualidade da imagem, não foi possível converter estes dados para um formato compatível com o excel”. E acrescentou que “a análise ficou restrita ao período 2008/2010, totalizando R$ 27.149.764,68’. 
	8. Como conclusão às análises efetuadas, a equipe de auditoria não encontrou superposição entre os convênios analisados. Por outro lado, naquele momento, encontrou indícios de que foram utilizados recursos do convênio para pagamentos de despesas estranhas ao seu objeto, o que mereceu a notificação do órgão e da entidade partícipes para que se justificassem a esse respeito.
	9. Após análise das manifestações, efetuadas em instrução que resultou em representação, a unidade instrutiva concluiu que, quanto à irregularidade de pagamentos de despesas estranhas ao objeto do convênio, “considerando-se a documentação apresentada, propõe-se afastar o questionamento” (peça 3, p. 7) . Apenas para noticiar, a representação foi aberta em função das irregularidades não plenamente justificadas no contrato CRT/SP/6/2008. 
	10. O Acórdão 1556/2011-TCU-Plenário e seu respectivo voto condutor não apontam indício de dano no convênio Siafi-523255. A propósito, o voto, que menciona a fiscalização dos dois instrumentos citados acima (convênio e contrato) , cita apenas duas irregularidades no contrato CRT/SP/6/2008. 
	11. É importante mencionar que o Ministério Público Federal também se debruçou sobre o convênio em tela. Ajuizou ação civil pública, autuada sob o nº 2010.61.00.003554-9, pedindo judicialmente que seja reconhecida a existência de nulidade absoluta no convênio Siafi-523255. 
	12. Trazendo aos autos cópia digital do diário eletrônico da Justiça Federal da 3ª região, podese registrar que o juiz encarregado do caso entendeu que o Incra era incompetente para celebrar o convênio em questão e sentenciou (peça 4, p. 62) : Contudo, ainda que presente a incompetência do Incra para celebrar o convênio em questão, falta o requisito da lesividade do ato, indispensável para a procedência do pedido de decretação de nulidade do convênio.  
	13. Irresignado, o MPF apresentou embargos de declaração contra a sentença do magistrado, apontando possível contradição. O juiz se manifestou nos seguintes termos (peça 4, p. 64) : Ocorre que o convênio terminou em 8.4.2010 (...) O Ministério Público Federal opõe embargos de declaração em face da sentença. Afirma que ela contém contradição. Isso porque nela se reconheceu a ilegalidade do convênio (...) celebrado entre o Incra e a Fepaf. Mas se julgou improcedente o pedido por falta de lesividade (...) No mérito, os embargos de declaração não podem ser providos. Não há contradição na sentença. Nela afirmei que a nulidade do convênio somente poderia ser reconhecida se presentes a ilegalidade e a lesividade.  
	14. Nota-se que não apenas o TCU, mas o MPF e a Justiça Federal até o momento não foram capazes de detectar indícios de lesão ao erário. Não se discute aqui a independência das instâncias, mas este Tribunal, por meio de uma de suas unidades técnicas, já avaliou a documentação do referido convênio em mais de uma oportunidade. 
	15. Como visto no âmbito do TC Processo 018.514/2007-0, que tratava do processo de contas anuais do exercício de 2006, foram detectadas várias irregularidades na execução do convênio, tanto que as contas dos dirigentes do órgão foram julgadas irregulares, o que resultou em aplicação de penalidade com a multa prevista no art. 58, incisos I e II da Lei 8.443/1992, nos termos do item 9.4 do Acórdão 3214/2018-TCU-Segunda Câmara. No entanto, não foram encontrados indícios de dano ao erário. 
	16. Em adição, convém mencionar que consulta ao site do portal da transparência, mantido pelo Ministério da Transparência e Controladoria Geral da União, indica a situação do convênio aqui analisado como adimplente (peça 5) . 
	17. Considerando que parte da documentação necessária para a verificação de eventual dano ao erário não se encontra em condições de ser avaliada, conforme já atestou a equipe da fiscalização 900/2010, oito anos atrás, e considerando o esforço que o próprio MPF realizou, a fim de anular o convênio e pedir o ressarcimento dos valores expendidos no ajuste, também sem sucesso, é pouco crível que um novo pedido de documentação, treze anos depois da celebração do convênio, possa trazer algum benefício real. 
	Proposta de Encaminhamento
	18. Ante o exposto, submetem-se os autos à consideração superior, propondo:
	a) não conhecer a presente representação por não atender aos requisitos de admissibilidade previstos no art. 235 do Regimento Interno do TCU, e no art. 103, § 1º, da Resolução – TCU 259/2014; 
	b) determinar liminarmente o arquivamento deste processo, com fundamento no parágrafo único do art. 235 do Regimento Interno do TCU e no art. 105 da Resolução – TCU 259/2014; 
	c) dar ciência à Superintendência Estadual do Incra em São Paulo da decisão que vier a ser proferida”.
	É o Relatório.

não há.

Não atuou.

REPRESENTAÇÃO. INDÍCIOS DE DANO AO ERÁRIO EM CONVÊNIO DO INCRA-SP. CONHECIMENTO. PROCEDÊNCIA PARCIAL. DETERMINAÇÃO PARA A APURAÇÃO DAS IRREGULARIDADES, SEM PREJUÍZO DA INSTAURAÇÃO DA TCE. CIÊNCIA. ARQUIVAMENTO.

REPRESENTAÇÃO (REPR)

Secretaria do TCU no Estado de São Paulo (Sec-SP).

Trata-se de representação autuada pela então Secex-SP, a partir da determinação proferida pelo item 9.10.1 do Acórdão 3214/2018-TCU-Segunda Câmara, diante dos indícios de dano ao erário no bojo do Convênio nº 523255 celebrado pela Superintendência Regional do Instituto Nacional de Colonização e Reforma Agrária no Estado de São Paulo – Incra-SP com vistas a promover o fomento ao cooperativismo e ao associativismo nos projetos de assentamento para a reforma agrária no Estado de São Paulo.
2.	O TCU já conheceu, preliminarmente, da presente representação, ao determinar a sua autuação pelo item 9.10.1 do Acórdão 3214/2018-TCU-Segunda Câmara.
3.	No âmbito do TC Processo 018.514/2007-0, ao julgar a prestação de contas ordinária dos gestores do Incra-SP para o exercício de 2006, a 2ª Câmara do TCU identificou a estranha desproporção em repasses parcelados de recursos e, assim, na Sessão de 2/5/2018, proferiu o referido item 9.10.1 do Acórdão 3.214/2018 nos seguintes termos:
	“ (...) 9.10.1. autue processo apartado de representação e, nele, se manifeste conclusivamente sobre a ocorrência, ou não, de dano ao erário no bojo do Convênio Siafi-523255, no prazo de 90 (noventa) dias, devendo propor a conversão da suscitada representação em processo de tomada de contas especial, no caso de indícios do aludido dano ao erário, já que, ao celebrar o referido convênio com a Fundação de Estudos e Pesquisas Agrícolas e Florestais (FEPAF) para promover o fomento ao cooperativismo e ao associativismo nos projetos de assentamento para a reforma agrária no Estado de São Paulo (Peça nº 2, fls. 90/97) , teria sido detectada a ‘desproporção nos repasses parcelados dos recursos, considerando que, para o período de execução de abril de 2005 a dezembro de 2005 (período de nove meses) , o INCRA/SP transferiu à FEPAF o total de R$ 840.000,00, e para o período de execução de janeiro de 2006 a setembro de 2006, também de nove meses, o INCRA/SP transferiu à convenente o total de R$ 1.856.400,00, equivalente a 121% a mais que nos nove meses de 2005, sem demonstração de que tenha havido aumento proporcional no serviço executado, em infringência aos princípios da economicidade e da transparência’”.
4.	De todo modo, após a análise do presente feito, a então Secex-SP teria assinalado que a representação não estaria acompanhada dos indícios concernentes às irregularidades, passando a supor, ainda, que a obtenção dos correspondentes documentos comprobatórios poderia encontrar óbices em face do longo tempo decorrido desde o Convênio Siafi nº 523255.
5.	Ocorre, todavia, que, em vez da suscitada conversão desta representação em tomada de contas especial, o TCU deve passar a determinar que o Incra-SP promova a devida apuração sobre os indícios de dano ao erário no referido convênio com a Fundação de Estudos e Pesquisas Agrícolas e Florestais (FEPAF) , quando teria buscado promover o fomento ao cooperativismo e ao associativismo nos projetos de assentamento para a reforma agrária no Estado de São Paulo (Peça nº 2, fls. 90/97) , em face da evidente desproporção nos repasses parcelados de recursos, considerando que, para o período de execução entre abril e dezembro de 2005 (período de nove meses) , o Incra-SP teria transferido à FEPAF o valor total de R$ 840.000,00, ao passo que, para o período de execução entre janeiro e setembro de 2006 (também de nove meses) , o Incra-SP teria transferido à convenente o valor total de R$ 1.856.400,00, perfazendo o acréscimo de 121% em relação ao aludido período em 2005, sem a necessária demonstração sobre o subjacente aumento proporcional nos itens de serviço executados, em infringência, assim, aos princípios administrativos da economicidade e da transparência. 
6.	Entendo, portanto, que o TCU deve considerar a presente representação parcialmente procedente e, assim, determinar que o Incra-SP promova a aludida apuração, informando o TCU sobre o resultado da aludida medida, sem prejuízo de instaurar a devida tomada de contas especial, nos termos do art. 8º da Lei n.º 8.443, de 1992.
	Ante o exposto, pugno pela prolação do Acórdão ora submetido a este Colegiado.
	
TCU, Sala das Sessões, em 19 de março de 2019.
Ministro-Substituto ANDRÉ LUÍS DE CARVALHO 
Relator